【裁判字號】    96,上易,218
【裁判日期】    970423
【裁判案由】    返還不當得利等
【裁判全文】
臺灣高等法院高雄分院民事判決         96年度上易字第218號
上  訴  人  乙○○
訴訟代理人  甲○○
被上訴人    丙○○
訴訟代理人  陳萬呈律師
上列當事人間請求返還不當得利等事件，上訴人對於民國96年7
月31日臺灣屏東地方法院95年度訴字第489 號第一審判決提起上
訴，本院於97年4 月9 日言詞辯論終結，判決如下：
    主  文
上訴駁回。
第二審訴訟費用由上訴人負擔。
    事實及理由
一按上訴後為訴之變更或追加他訴，非經他造同意，不得為之，
  但請求之基礎事實同一者，不在此限，民事訴訟法第446 條第
  1 項定有明文。本件上訴人原依不當得利之法律關係，請求被
  上訴人給付相當於租金之不當得利，嗣於本院言詞辯論時，又
  追加租賃關係，請求被上訴人給付租金，雖經被上訴人表示不
  同意（見本院卷第72頁），惟上訴人上開起訴及追加訴訟標的
  之事實均係基於被上訴人所有之屏東縣屏東市○街段○ ○段78
  建號即門牌號碼屏東縣屏東市○○路124 號建物部分如附圖所
  示，占用上訴人所有之坐落屏東縣屏東市○街段○ ○段93地號
  土地17平方公尺之同一事實，揆諸前開說明，其所為訴之追加
  於法尚無不合，自應准許。
二上訴人起訴主張：訴外人蕭月娥將其所有坐落屏東縣屏東市○
  街○ ○段91-9、91-13 地號土地（下稱2 筆土地）及未辦保存
  登記之地上鋼筋水泥3 層樓房（下稱系爭房屋）應有部分2 分
  之1 ，出賣與上訴人及訴外人韓金娥，韓金娥又將其應有部分
  全部轉讓與被上訴人，並辦畢所有權移轉登記，因系爭房屋未
  辦理保存登記而未移轉登記。嗣因蕭月娥之債權人聲請對系爭
  土地之應有部分及系爭房屋查封拍賣，由訴外人林茂樟拍定後
  ，乃將其承購權利讓與被上訴人繳價，經法院發給被上訴人權
  利移轉證明書，被上訴人乃取得2 筆土地應有部分2 分之1及
  系爭房屋全部之所有權（嗣登記為屏東市○街○ ○段78建號即
  門牌號碼屏東縣屏東市○○路124 號）。其後上訴人訴請裁判
  分割，經法院合併2 筆土地予以分割，而將登記為屏東縣屏東
  市○街段○ ○段93地號土地（下稱系爭土地）分歸上訴人所有
  ，同段94地號土地則分歸被上訴人所有。惟系爭房屋仍部分坐
  落在系爭土地上，乃屬無權占用系爭土地17平方公尺，並因此
  而獲取相當於租金之不當得利，爰依民法物上請求權及不當得
  利之規定，請求被上訴人拆屋還地及給付相當於租金之損害金
  ，即每年以系爭土地自起訴前5 年迄交還土地止，依申報地價
  10% 計算之不當得利。又如系爭房屋占用系爭地有民法第425
  條之1 所示推定有租賃關係，被上訴人亦應按上開申報地價10
  % 計算給付租金等語。求為判決：(一)被上訴人應將坐落系爭土
  地上之系爭房屋拆除，並將土地騰空返還上訴人；(二)被上訴人
  應給付上訴人新臺幣（下同）564,060 元，及自起訴狀繕本送
  達翌日起至清償日止，按週年利率5%計算之利息，並應自起訴
  狀繕本送達翌日起至交還土地之日止，按月給付上訴人9,401
  元；(三)願供擔保請准宣告假執行。（原審為上訴人全部敗訴之
  判決，經上訴人聲明不服）於本院聲明：(一)原判決廢棄。(二)被
  上訴人應將坐落系爭土地上之系爭房屋拆除，並將土地騰空返
  還與上訴人。(三)被上訴人應給付上訴人564,060 元，及自起訴
  狀繕本送達翌日起至清償日止，按週年利率5%計算之利息，並
  應自起訴狀繕本送達翌日起至交還土地之日止，按月給付上訴
  人9,401 元。
二被上訴人則以：上訴人所有系爭土地面積狹小為畸零地，無法
  供自己使用，或出租他人收取租金，上訴人請求給付不當得利
  ，實屬無據，且請求之金額亦屬過高。又上訴人前曾請求被上
  訴人拆屋還地，經最高法院以59年度台上字第1307號判決以土
  地與房屋同屬一人所有，而將土地及房屋分開同時或先後出賣
  時，應推斷土地所有人默許房屋承買人繼續使用土地為由，駁
  回其請求確定，亦即上訴人為再因轉讓而承受土地所有權之人
  應有民法第425 條之1 之適用，被上訴人既為再因轉讓而繼受
  房屋所有權之人，則應推斷土地所有人對之默許其繼續承租，
  被上訴人自非無權占用系爭土地，上訴人不得請求拆屋還地等
  語置辯。於本院聲明如主文所示。
三協商兩造所不爭執之事項：
(一)訴外人蕭月娥將其所有2 筆土地及系爭房屋2 分之1 出售與上
  訴人及訴外人韓金娥，韓金娥又將其應有部分全部轉讓與被上
  訴人，2 筆土地部分辦畢所有權移轉登記，因系爭房屋未辦理
  保存登記而未移轉登記。嗣因蕭月娥之債權人聲請對2 筆土地
  其應有部分及系爭房屋查封拍賣，由訴外人林茂樟拍定後，將
  其承購權利讓由被上訴人繳價，經法院發給被上訴人權利移轉
  證明書，被上訴人乃取得2 筆土地應有部分2 分之1 及系爭房
  屋全部之所有權。其後上訴人訴請裁判分割2 筆土地，經法院
  合併予以分割，將系爭土地分歸上訴人所有，屏東縣屏東市○
  街段○ ○段94地號土地則分歸被上訴人所有。
(二)系爭房屋坐落於系爭土地及94地號土地上，占用系爭土地如附
  圖所示面積17平方公尺。
(三)被上訴人將系爭房屋出租予訴外人陳吉妃經營「玫瑰園花坊」
  ，每月租金15,000元。
(四)上訴人曾訴請被上訴人拆屋還地，經最高法院以59年度台上字
  第1307號判決敗訴確定。
四本件協商兩造之爭點：
(一)上訴人得否請求被上訴人拆屋還地？
(二)上訴人得否請求被上訴人給付相當於租金之不當得利或租金？
五上訴人得否請求被上訴人拆屋還地？
(一)按土地與房屋為各別之不動產，各得單獨為交易之標的，且房
  屋性質上不能與土地使用權分離而存在，亦即使用房屋必須使
  用該房屋之地基，故土地及房屋同屬於一人，而將土地及房屋
  分開、同時或先後出賣，其間雖無地上權設定，然除有特別情
  事，可解釋為當事人之真意，限於賣屋而無基地之使用外，均
  應推斷土地承買人默許房屋承買人繼續使用土地，最高法院48
  年台上字第1457號判例足資參照。其本旨乃在於房屋所有權與
  基地利用權一體化之體現，以保護房屋既得之使用權。另依民
  法第425 條之1 有關推定租賃關係存在之規定，亦係為調和土
  地、建物不同所有人間之權益，庶符社會經濟之要求。
(二)經查：系爭房屋與其坐落之基地（2 筆土地）原均同屬於訴外
  人蕭月娥1 人所有，因系爭房屋當時未辦保存登記，致蕭月娥
  將系爭房屋全部出賣與上訴人及訴外人韓金娥時，其等僅受讓
  事實上處分權，而未能經不動產登記程序取得系爭房屋之所有
  權，嗣係法院查封拍賣系爭房屋及2 筆土地之應有部分，被上
  訴人遂經拍賣及登記程序取得系爭房屋所有權及2 筆土地之應
  有部分，而上開2 筆土地又因裁判分割始分歸兩造所有一節，
  為兩造所不爭執，足認被上訴人取得系爭房屋雖部分占用上訴
  人之系爭土地，惟係因系爭房屋及原占用之系爭土地原同屬於
  蕭月娥1 人，嗣因系爭房屋當時未為保存登記致所有權無法移
  轉讓與，僅得出賣2 筆土地之應有部分2 分之1 而有分開出賣
  之情形，嗣又因法院拍賣而同時將2 筆土地之應有部分2 分之
  1 及系爭房屋出賣與被上訴人，始致被上訴人所有之系爭房屋
  部分占用上訴人所有之系爭土地。再者，被上訴人經由法院拍
  賣程序取得上開不動產所有權時，並無何特別情事，可解釋當
  事人之真意，即蕭月娥僅限於賣屋而無基地之使用，是以揆諸
  前開說明，自應推定在系爭房屋得使用期限內，兩造有租賃關
  係存在，亦即被上訴人使用系爭土地，非無權占有。則上訴人
  主張被上訴人無權占有使用系爭土地，基於系爭土地所有人之
  排除侵害請求權，訴請被上訴人拆除系爭房屋，返還系爭土地
  ，即非有據。
(三)至上訴人主張系爭房屋及原占用之系爭土地原同屬於一人，嗣
  分開、同時及先後出賣、拍賣，係因韓金娥讓與被上訴人，如
  有所謂租賃關係存在，亦僅存在於受讓人即被上訴人與韓金娥
  之間，此債權關係不得對抗上訴人之所有權等語。惟系爭房屋
  及原占用之系爭土地原同屬於蕭月娥一人，嗣由其出賣土地應
  有部分及系爭房地與韓金娥及上訴人，又系爭房屋所有權及基
  地之應有部分再同時拍賣，致基地之應有部分2 分之1 有先後
  出賣之情形，並與系爭房屋分開出售，而分屬兩造所有，乃符
  合首揭判例及法律之規定，已如前述，是以上訴人主張所謂房
  屋與基地之租賃關係僅存在被上訴人與韓金娥之間，顯係昧於
  系爭房屋所有權及基地屬上訴人所有之應有部分分開出售之情
  形，自不足採。
六上訴人得否請求被上訴人給付相當於租金之不當得利或租金？
(一)按無法律上之原因而受利益，致他人受損害者，應返還其利益
  ，民法第179 條第1 項乃有明文。惟依不當得利之法則請求返
  還不當得利，以無法律上之原因而受利益，致他人受有損害為
  其要件。如受有利益係因法律推定所致，自非不當得利。
(二)經查：被上訴人所有之系爭房屋占有使用如附圖所示之系爭土
  地，乃因其經由法院拍賣及登記程序取得所有權時即已存在，
  且該占用應推定兩造間在系爭房屋得使用期限內，有租賃關係
  存在，業經上述，應認被上訴人占有系爭土地獲得利益，係本
  於法律推定之租賃關係而來，揆諸上開說明，自非無法律上之
  原因，是以上訴人請求被上訴人給付相當於租金之不當得利，
  核屬無據。
(三)次按土地及其土地上之房屋同屬一人所有，而僅將土地或僅將
  房屋所有權讓與他人，或將土地及房屋同時或先後讓與相異之
  人時，土地受讓人或房屋受讓人與讓與人間或房屋受讓人與土
  地受讓人間，推定在房屋得使用期限內，有租賃關係。其期限
  不受第449 條第1 項規定之限制。前項情形，其租金數額當事
  人不能協議時，得請求法院定之，民法第425 條之1 固定有明
  文。惟按關於請求法院核定地租，其訴之性質為形成之訴，未
  經法院核定地租數額前，土地所有人無直接請求給付地租之權
  利；而請求給付地租，屬給付之訴，內容並未含有請求法院核
  定地租之意。故當事人就地租協定不諧時，必先經法院核定其
  地租數額後，土地所有人始得據以請求如數給付。
(四)經查：上訴人前否認兩造間有依民法第425 條之1 規定之租賃
  關係存在，而請求被上訴人給付按申報地價10% 計算之不當得
  利，嗣又請求本院依上開規定命被上訴人給付按申報地價10%
  計算之租金，有上訴理由狀及本件言詞辯論筆錄在卷可憑（見
  本院卷第16頁至第17頁、第72頁）。惟兩造自被上訴人取得系
  爭房屋所有權起迄本件起訴時止，並未協議租金，亦未經法院
  核定地租，否則上訴人不會一再請求拆屋還地及給付相當租金
  之不當得利，復於上訴理由狀主張被上訴人依土地法第97條之
  規定給付租金。上訴人既未經法院核定地租數額，則依上開說
  明，上訴人雖為系爭土地土地所有人，仍無直接請求被上訴人
  給付地租之權利；而其於本院言詞辯論期日追加請求給付地租
  ，乃屬給付之訴，內容並未含有請求法院核定地租之意，本院
  自無從核定土地租數額，上訴人亦不得請求被上訴人給付租金
  。
七綜上所述，上訴人主張本於所有權、不當得利及租賃契約之法
  律關係，請求被上訴人應將坐落系爭土地上之系爭房屋拆除，
  並將土地騰空返還上訴人；被上訴人應給付上訴人564,060 元
  ，及自起訴狀繕本送達翌日起至清償日止，按週年利率5%計算
  之利息，並應自起訴狀繕本送達翌日起至交還土地之日止，按
  月給付上訴人9,401 元，為無理由，不應准許。其假執行之聲
  請亦失所附麗，應併予駁回。原審為上訴人敗訴之判決，及駁
  回其假執行之聲請，並無不合。上訴意旨指摘原判決不當，求
  予廢棄改判，為無理由，應予駁回。
八據上論結，本件上訴為無理由，依民事訴訟法第449 條第1項
  、第78條，判決如主文。
中    華    民    國    97    年    4     月    23    日
                            民事第四庭
                                審判長法官  蔡文貴
                                法      官  黃科瑜
                                法      官  謝靜雯
以上正本證明與原本無異。
本件不得上訴。
中    華    民    國    97    年    4     月    23    日
                                書  記  官  唐奇燕


司法院資訊處製作；財團法人民間司法改革基金會備份。
